【裁判字號】    98,上訴,463
【裁判日期】    980325
【裁判案由】    違反毒品危害防制條例
【裁判全文】
臺灣高等法院臺中分院刑事判決         98年度上訴字第463號
上  訴  人  臺灣臺中地方法院檢察署檢察官
被      告  甲○○
                      號4樓之1
                    現另案於臺灣臺中女子戒治所強制戒治中
上列上訴人因被告違反毒品危害防制條例案件，不服臺灣臺中地
方法院97年度訴字第3402號中華民國97年12月17日第一審判決（
起訴案號：臺灣臺中地方法院檢察署97年度偵字第 17884號），
提起上訴，本院判決如下：
    主  文
上訴駁回。
    理  由
一、公訴意旨略以﹕被告甲○○明知海洛因係毒品危害防制條例
    第2條第2項第1款所定之第一級毒品，竟於民國97年3月16日
    晚上8、9時許，在臺中市南屯區○○○街109號4樓之1 住處
    ，因其兄丙○○見其施用第一級毒品海洛因，而開口向其索
    取，被告因而無償提供第一級毒品海洛因 1包予丙○○使用
    。嗣於96年6月3日下午14時33分許，丙○○在臺灣臺中地方
    法院檢察署接受詢問時具結作證，始悉上情，因認被告涉犯
    毒品危害防制條例第8條第1項之轉讓第一級毒品罪嫌等語。
二、按犯罪事實應依證據認定之，無證據不得認定犯罪事實，不
    能證明被告犯罪者，應諭知無罪之判決，刑事訴訟法第 154
    條第2項、第301條第1 項分別定有明文。次按事實之認定，
    應憑證據，如未能發現相當證據，或證據不足以證明，自不
    能以推測或擬制之方法，為裁判基礎，最高法院40年台上字
    第86號判例意旨可參。又認定犯罪事實，所憑之證據，雖不
    以直接證據為限，間接證據亦包括在內，然無論直接或間接
    證據，其為訴訟上之證明，須達通常一般之人均不致於有所
    懷疑，而得確信其為真實之程度者，始得據之為有罪之認定
    ，倘其證明尚未達到此一程度，雖有合理性懷疑之存在時，
    尚無從為有罪之認定，此亦有最高法院76年台上字第4986號
    判例意旨可資參照。且認定不利於被告之事實，須依積極證
    據，苟積極證據不足為不利於被告事實之認定時，即應為有
    利被告之認定，更不必有何有利之證據，亦有最高法院30年
    上字第816號判例可參。
三、公訴意旨認被告甲○○涉有上開犯行，無非係以證人丙○○
    於偵查中之證述為主要論據。惟訊據被告堅詞否認有任何轉
    讓第一級毒品予其兄丙○○之罪行；辯稱：證人丙○○經常
    向伊索取毒品，但伊沒有給過他，證人是趁伊不在家或是洗
    澡時進入伊的房間偷偷拿的等詞。經查﹕
  (一)按修正刑事訴訟法第一百五十四條證據裁判主義之規定，乃
    揭櫫國際公認之刑事訴訟無罪推定原則，為修正刑事訴訟法
    保障被告人權之重要指標，法院自應嚴守此一原則，在檢察
    官所舉證據及法院依法定職權調查所得之證據，足以證明被
    告有罪之前，自應推定其無罪。若所得證據其為訴訟上之證
    明，尚未達於通常一般人均不致有所懷疑，而得確信其為真
    實之程度者，自不能為有罪之認定，此為上開無罪推定原則
    之當然闡釋，自不能因犯罪之調查難易不同而有異，其理甚
    明。又施用毒品者所稱其向某人買受毒品之指證，不得作為
    有罪判決之唯一證據，仍須調查其他必要之證據，以察其是
    否與事實相符，為最高法院歷年來之見解，良以毒品買受者
    之指證，其憑信性於通常一般人已有所懷疑，尚難確信其為
    真實。況依毒品危害防制條例第十七條之規定，其供出毒品
    來源而破獲者，復得減輕其刑，則其指證之真實性猶有疑慮
    ，是施用毒品者之指證，其真實性有待其他必要證據加以補
    強。茲所謂必要之補強證據，固不以證明販賣毒品犯罪構成
    要件之全部事實為必要，但以與施用者之指證具有相當之關
    聯性為前提，其經與施用者之指證綜合判斷，已達於通常一
    般人均不致有所懷疑，而得確信施用者之指證為真實者，始
    得為有罪之認定，此為無罪推定原則之必然推演，最高法院
    著有93年度臺上字第6750號判決意旨可資參照（另最高法院
    90年度臺上字第3115號、95年度臺上字第6850號、96年度臺
    上字第1029號、97年度臺上字第3281號判決意旨亦可資參酌
    ）。故施用毒品者指證之真實性有待其他必要之證據加以補
    強，若施用毒品者之指證，其真實性仍有合理之懷疑存在時
    ，在此項合理之懷疑未澄清前，自不能遽為有罪之判斷，茲
    所謂其他必要之補強證據，即在排除此項合理之懷疑，使之
    達於可得確信之程度，否則即應為被告有利之推定。
  (二)本件證人丙○○於檢察官訊問時所具結證稱：當天晚上在伊
    的現住地，毒品是伊自己開口向被告要到約 1次的量，被告
    是無償提供給伊施用，是伊向被告懇求後被告才給伊的等情
    （見97年度毒偵字第2578號卷頁10）；與其在原審審理時具
    結證稱：伊的房間係在被告房間的對面，當時看到被告在被
    告之房間施用毒品，伊聞到味道忍不住毒癮，伊向被告索取
    ，但被告因涉毒品案件，將來執行時有需要伊幫忙照顧小孩
    ，所以被告不肯給，伊趁被告不在時跑到她房間，被告在床
    頭煙灰缸底下將香菸及毒品放在一起，伊進入後自行找到用
    夾鍊包裝成 1包的毒品，倒出一些放在自備的白紙上，不讓
    被告感覺到量有減少，被告也沒有發覺，之後伊就在房間內
    施用毒品，當時偵訊時伊沒有說被告無償給伊，且檢察官沒
    有詢問到伊如何向被告拿取毒品施用等情（見原審卷第61頁
    反面至第63頁）有所歧異，是其證言之憑信性及真實程度，
    實已生疑義。
  (三)又依前述最高法院判決意旨，施用毒品者之指證，其真實性
    有待其他必要證據加以補強，亦即須有除證人本身之陳述外
    ，其他足以與之相互關聯，本於推理作用，在客觀上足以使
    人對之產生確信心證之佐證存在。而本院審酌證人丙○○於
    警詢中之供述、卷附證人丙○○之替代療法就診資料參與毒
    品減害計畫替代療法同意書、維新醫院減害計畫評估摘要表
    、被告同意參與毒品減害計畫應行注意事項切結書、緩起訴
    處分書、證人丙○○之勘查採證同意書、中山醫學大學附設
    醫院檢驗科藥物檢測中心尿液檢驗報告、尿液代號與真實姓
    名對照表等資料，僅能證明證人丙○○確有施用毒品一情；
    惟無法證明被告有轉讓毒品予證人丙○○施用之犯行。且為
    擔保上開證人丙○○於檢察官偵訊時所為證言之真實，應有
    足以令人確信其陳述為真實之補強證據，但本案除證人丙○
    ○偵查中之證述外，並未查得其他任何具體事證可得補強證
    人丙○○上開證言之真實性，尚難單憑證人丙○○之唯一指
    證，而遽入被告於罪。
四、按刑事訴訟法第一百六十一條第一項規定：檢察官就被告犯
    罪事實，應負舉證責任，並指出證明方法。因此，檢察官對
    於起訴之犯罪事實，應負提出證據及說服之實質舉證責任。
    倘其所提出之證據，不足為被告有罪之積極證明，或其指出
    證明之方法，無從說服法院以形成被告有罪之心證，基於無
    罪推定之原則，自應為被告無罪判決之諭知（最高法院九十
    二年台上字第一二八號判例意旨參照）。本件綜合上開各節
    所述，檢察官所舉之證據，尚不足為被告甲○○有公訴意旨
    所指之轉讓第一級毒品海洛因予證人丙○○之積極證明，無
    從說服本院形成被告有罪之確切心證，而仍存有合理之懷疑
    。此外，本院復查無其他積極證據足認被告確有轉讓第一級
    毒品海洛因之罪行，本案既不能證明被告犯罪，揆諸前開法
    條及判例意旨，自應對被告為無罪之判決。
五、本件既查無證據證明被告有何檢察官所指之犯行，原審因認
    本件罪證不足，而為被告無罪之諭知，自無違誤。且原審判
    決就卷內證據調查之結果，為綜合判斷、取捨，認仍無從證
    明被告有公訴意旨所指之犯行，其得心證之理由已說明甚詳
    ，所為論斷從形式上觀察，亦難認有違背經驗法則、論理法
    則，或有其他違背法令之情形，自難任意指為違法。檢察官
    提起上訴，以：(一)有關被告於97年 3月16日晚間，在臺中市
    南屯區○○○街109號4樓之1住處，無償轉讓第1級毒品海洛
    因供其兄長丙○○施用乙情，業據丙○○於偵訊時以證人身
    分具結後證述綦詳，雖該名證人至審理時翻異前詞，然對照
    該 2次證述情節，除「無償提供」方式改為「自行拿取」外
    ，其餘細節均相同，以證人在面對同樣問題之連續敘述，會
    有出現2種截然不同之行為態樣，顯然第2次之證詞有刻意強
    調之意味。參酌證人丙○○與被告之兄妹情誼，渠等亦均稱
    無何嫌隙，彼此間無誣陷之理。又證人丙○○所稱：伊將97
    年6月3日偵訊內容告知被告，被告便開始埋怨伊，且之後被
    告為勒戒毒癮時，伊每個禮拜都會載伊母親去見被告等情，
    益加堪認證人丙○○前後證詞之轉折，與被告事後之抱怨、
    告誡有極大之關聯，是證人丙○○於審理時更異之證言，無
    疑是其經審思後為附和被告辯解之迴護之詞。從而，自是以
    證人丙○○於偵查中未受何干擾之證述情節較為真實。原審
    未加細酌前情，即全盤否認該證人證言之真實性，恐有失準
    。(二)又本件之所以訴追被告犯行，乃源由丙○○於97年 3月
    16日晚上8時許，在臺中市南屯區○○○街109號4樓之1住處
    ，非法施用毒品海洛因，同年月18日晚間為警查獲，嗣於偵
    訊時供述其所施用之毒品海洛因係被告無償提供的，並具結
    以證，故臺灣臺中地方法院檢察署97年度毒偵字第2578號全
    卷資料，非僅是丙○○施用毒品海洛因之事證，亦應是被告
    無償轉讓毒品海洛因予證人丙○○施用之佐證。原審不思其
    間之因果關係，遽認上開案件所附之事證均應予排除，而認
    為本件除證人丙○○之指證外，並無其他任何具體事證可得
    補強該證人之真實性，其證據之取捨顯然有誤。綜上，原審
    判決輕忽明顯之客觀證據，又未將關連性之證據連貫後以認
    定事實，逕認被告無罪，其判決實非妥當云云。惟查，檢察
    官上訴意旨，就被告所涉轉讓第一級毒品犯行，均仍以證人
    丙○○前揭前後不一，復顯有瑕疵而無可採之證言，擇其不
    利於被告者，採為被告有罪之論據。然此業經原審就採證法
    則，詳細說明其取捨之依據，本院認為檢察官上訴所述各節
    ，仍不足以動搖原判決之基礎。本件檢察官之上訴，並無理
    由，應予駁回。
據上論結，應依刑事訴訟法第三百六十八條，判決如主文。
本案經檢察官乙○○到庭執行職務。
中    華    民    國    98    年     3    月    25    日
            刑事第一庭    審判長法  官  陳  紀  綱
                                法  官  姚  勳  昌
                                法  官  張  智  雄
以上正本證明與原本無異。
如不服本判決，應於收受送達後10日內向本院提出上訴書狀，其
未敘述上訴之理由者，並得於提起上訴後10日內向本院補提理由
書（均須按他造當事人之人數附繕本）「切勿逕送上級法院」。
                                書記官  謝  雅  惠
中    華    民    國    98    年    3     月    26    日


司法院資訊處製作；財團法人民間司法改革基金會備份。
